【裁判字號】    90,訴,157
【裁判日期】    900914
【裁判案由】    偽造貨幣等
【裁判全文】
臺灣宜蘭地方法院刑事判決                            九十年度訴字第一五七號
    公  訴  人  臺灣宜蘭地方法院檢察署檢察官
    被      告  甲○○
    指定辯護人  本院公設辯護人
右列被告因偽造貨幣案件，經檢察官提起公訴（九十年度偵字第一Ｏ四四號），本院
判決如左：
    主  文
甲○○無罪。
    理  由
一、公訴意旨略以：被告甲○○基於行使及意圖為自己不法所有之犯意，先於某不詳
    時日、地點向姓名年籍不詳之成年男子取得偽造千元通用紙幣二張，嗣於民國九
    十年一月二十六日晚間十時三十分許，持上開偽鈔至宜蘭縣羅東鎮○○路三十七
    之五號金鼎珠寶公司購買價值新台幣（以下同）一萬零六百元之金項鍊一條，並
    將該偽鈔二紙混於數張千元真鈔中交付予金鼎公司負責人乙○○行使之，而以此
    方式施用詐術，致使乙○○陷於錯誤，並將金項鍊一條交與甲○○，待甲○○離
    去後，乙○○發現有異，便去電告知甲○○，詎甲○○遲遲未以二千元換回該二
    紙偽造千元通用紙幣，乙○○始於同年二月二十三日報警處理，惟因期間不慎遺
    失該偽造千元通用紙幣一張，遂僅交付剩餘之偽造千元紙幣一張與警方扣案，因
    認被告涉犯刑法第一百九十六條第一項意圖供行使之用而收集偽造貨幣罪及第三
    百三十九條第一項之詐欺罪。
二、公訴意旨認被告甲○○涉犯右開罪行，無非係以：（一）被害人指述；（二）衡
    諸常情，一般不具犯罪故意之人從事交易所支付之金錢，若遭商家告知為偽鈔，
    必定十分驚訝，通常會即刻前往瞭解狀況後，始商討後續之處理程序，反觀本件
    被告於被害人通知支付現金中混有偽鈔後，竟於未進一步瞭解情況之下，便立即
    答應過二天以二千元換回偽鈔，此一反應與事理有悖，足見於交付之前業已知悉
    該二紙為偽鈔；（三）被告於承諾過二天即以二千元換回偽鈔，然卻事隔一個多
    月未出面解決，亦足徵其計畫訛騙被害人之意圖；（四）扣案監視錄影帶一卷及
    偽造千元通用紙幣等情，為其主要論據。
二、按犯罪事實應依證據認定之，無證據不得推定其犯罪事實；又不能證明被告犯罪
    者，應諭知無罪之判決；刑事訴訟法第一百五十四條、第三百零一條第一項分別
    定有明文。又犯罪事實之認定，應憑真實之證據，倘證據是否真實尚欠明確，自
    難以擬制推測之方法，為其判斷之基礎；而認定犯罪事實之證據係指足以認定被
    告確有犯罪行為之積極證據而言，該項證據自須適合於被告犯罪事實之認定，始
    得採為斷罪資料（參照最高法院五十三年臺上字第六五六號、二十九年上字第三
    一○五號判例）。且刑事訴訟上證明之資料，無論其為直接或間接證據，均須達
    於通常一般之人均不致有所懷疑，而得確信其為真實之程度，始得據為有罪之認
    定，若其關於被告是否犯罪之證明未能達此程度，而有合理懷疑之存在，致使無
    從形成有罪之確信，根據「罪證有疑，利於被告」之證據法則，即不得遽為不利
    被告之認定（參照有最高法院七十六年臺上字第四九八六號判例）。其以情況證
    據（即間接證據）斷罪時，尤須基於該證據在直接關係上所可證明之他項情況事
    實，本乎推理作用足以確證被告有罪，方為合法，不得徒憑主觀上之推想，將一
    般經驗上有利被告之其他合理情況逕予排除（參照最高法院三十二年上字第六十
    七號判例）。末按刑法第一百九十六條第一項「行使偽造、變造之通用貨幣、紙
    幣、銀行券、或意圖供行使之用而收集或交付於人者」，所謂行使係指以偽作真
    而使該物置於其通常存在或流通狀態下加以使用之行為，而此一條文之主觀要件
    必須對於行使之客體為偽鈔具有認識，而對於行為人主觀心態，亦即行為人是否
    明知，並非外人所輕易得以知悉，故而須以具有嚴格證明資料具有證據能力之積
    極證據始足以證明行為人內心之犯意，而不得以猜測、模糊不清之證據作為判斷
    之依據，故而法院必須詳細審酌行為人持以行使之地點、狀態、所購得物品及行
    使之方式等客觀情形綜合研判之，尚不得逕以猜測之結論作為認定被告有罪之依
    據。
四、訊據被告固坦承持有該二張千元偽鈔前往被害人金飾店中之事實，惟其自警訊至
    偵、審程序中，均堅決否認有何行使偽鈔之犯行，辯稱：因當時甫由強制戒治出
    所，且尚未找到工作，該二張千元偽鈔應係家人過年所發給紅包內之鈔票，因剛
    出所，故欠缺對於偽鈔之辨識能力，其並不知該二張千元鈔票係屬偽造等語。經
    查：
（一）扣案新版新台幣千元紙鈔二張，經當庭勘驗結果，其紙質與真鈔有異，另防偽
      線粗糙且亦無「一０００」之標記，此外，亦經本院送內政部警政署刑事警察
      局鑑驗結果確係偽鈔，此有九十年七月十六日刑鑑字第一二一二八０號鑑驗通
      知書一紙附卷可稽，本件被告所持以購買金飾之二張紙鈔確為偽鈔應足認定。
      然中央銀行於八十九年七月間發行此一新版千元鈔票，而新舊鈔票兌換交替通
      常必須經由一定期間後，新版鈔票方會逐漸大量使用，另一般民眾具有輕易辨
      識能力新版偽鈔之能力亦需經由一定期間之宣導、推廣，故於此一過渡期間，
      一般民眾對於新鈔之辨識能力通常較為薄弱應屬常情，況本件被告於八十九年
      四月二十六日入所執行強制戒治，於八十九年九月五日停止戒治出所，此有被
      告在監在押查詢資料附卷可稽，其於甫發行期間在所戒治，而出所後接觸新版
      千元鈔票之時間不長，另本件案發時間亦係在新版千元紙鈔流通後不久，尚未
      普及至大多數人均得輕易辨識之時，況如前所述，被告接觸新版千元鈔票之時
      間又較一般民眾短，故辯稱對於新鈔之辨識能力欠缺，尚不違常情；況本件偽
      鈔為被告家人過年期間所給之紅包，常情下對於家人所贈與之金錢，較少存有
      懷疑之心態，亦多未詳予鑑定，因此由上述情節觀之，被告應不知悉所持有之
      二張鈔票係偽鈔。
（二）另證人乙○○證述：被告與我先生是小時候的鄰居，我先生認識他，他的綽號
      叫「芭樂」等語（見九十年偵字第一Ｏ四四號偵查卷第五頁反面、本院九十年
      八月三十一日審理筆錄），衡諸常情，若被告明知所持有之二張鈔票係偽鈔，
      為避免遭事後追查，常理應前往不熟識或紙幣快速大量流通之處所使用，然本
      件被告係前往與其認識之友人家中購買，況本件被告行使之處所係友人所經營
      之金飾店，通常金飾店多裝設有錄影監視器，若被告刻意行使偽鈔，則應不至
      於選擇易於追查之地方行使；另雖被告經由被害人電告所持以購買之鈔票中夾
      帶二張偽鈔，然因係家人所給予之紅包，對於其可能混有假鈔之可能性亦認為
      甚小，方才對於此事並未加以注意，故遲於以真鈔返還；再者，對於通常持偽
      鈔購物均係為取得超越偽鈔本身價值之利益，若持有千元偽鈔時，通常多以偽
      鈔換取真鈔之方式為之，反觀本件被告所持有之偽鈔係混雜於其於八張真鈔中
      ，由本件付款之真、偽鈔之比例，衡量其所獲得之利益等客觀觀之，亦徵本件
      被告對於所持有之偽鈔應屬不知情。
（三）綜上所述，雖本件被告持有千元偽鈔二張之事實明確，然由前述之種種情節判
      斷，對於認定被告於行使前即知悉偽鈔一事，未達確信之程度，尚具有合理懷
      疑之處，至被告事後經被害人告知偽鈔後並未持以真鈔兌換偽鈔，其當時心態
      如何，此是否足以認定被告之主觀心態，因個人主觀心態之難以判斷，且本於
      刑罰無罪推定之原則，故對於行為人主觀心態之判斷，必須以具有嚴格證明資
      料具有證據能力之積極證據始足以證明行為人內心之犯意，而不得以猜測、模
      糊不清之證據作為判斷之依據，此外，本院復查無其他積極證據或其他充足之
      間接證據足以認定被告有如公訴人指述之行使偽造貨幣之犯行，揆諸首揭判例
      意旨，因被告犯罪嫌疑不足，不能證明其犯罪，爰依法為被告無罪判決之諭知
      。
據上論斷，應依刑事訴訟法第三百零一條第一項前段，判決如主文。
本案經檢察官廖允松到庭執行職務
中    華    民    國       九十       年       九       月     十四     日
                                      臺灣宜蘭地方法院刑事第二庭
                                          法  官  李  毓  華
右正本證明與原本無異。
如不服本判決，應於判決送達後十日內，向本院提出上訴狀。（應附繕本）
                                          書記官  林  慶  生
中  華    民    國       九十       年       九       月     十四     日


司法院資訊處製作；財團法人民間司法改革基金會備份。
